【裁判字號】    96,上,135
【裁判日期】    970923
【裁判案由】    分割共有物
【裁判全文】
臺灣高等法院臺南分院民事判決           96年度上字第135號
上  訴  人  丁○○
訴訟代理人  吳炳輝    律師
上  訴  人  丙○○
            甲○○
            乙○○
            庚○○
            辛○○
被 上 訴人  戊○○
訴訟代理人  己○○
上列當事人間請求分割共有物事件，上訴人對於中華民國96年6
月4日台灣雲林地方法院（95年度訴字第574號）第一審判決提起
上訴，本院於97年9月9日言詞辯論終結，判決如下：
    主    文
上訴駁回。
第二審訴訟費用由上訴人丁○○負擔。
    事實及理由
壹、程序部分：
一、本件上訴人丙○○、甲○○、乙○○、庚○○、辛○○均經
    合法通知，無正當理由不到場，核無民事訴訟法第386條各
    款所列情形，爰准依被上訴人聲請，由其一造辯論而為判決
    。
二、按共有物之分割，於共有人全體均有法律上之利害關係，須
    共有人全體始得為之，故請求分割共有物之訴，屬於民事訴
    訟法第56條第1項所稱訴訟標的，對於共同訴訟之各人必須
    合一確定者（最高法院42年台上字第318號判例參照）。又
    在必要共同訴訟，共同訴訟人中一人之行為有利於共同訴訟
    人者，其效力及於全體，民事訴訟法第56條第1項第1款前段
    亦有明文。本件被上訴人於原審起訴請求分割共有物，依前
    開說明，其訴訟標的對於共同訴訟之各人必須合一確定，茲
    原審共同被告即上訴人丁○○對於原判決分割共有物之分割
    方法不服，提起第二審上訴，就形式上觀之，係有利於共同
    訴訟人之行為，依上開規定，其效力及於同造當事人全體，
    是原審共同被告丙○○、甲○○、乙○○、庚○○、辛○○
    等雖未對原判決聲明不服，亦視為已為上訴，均應併列為上
    訴人，合先說明。
貳、實體部分：
一、被上訴人起訴主張：
  (一)坐落雲林縣西螺鎮○○段662地號、地目養、面積1215.29平
    方公尺土地（下稱系爭土地），係西螺都市計畫內商業區土
    地，為兩造所共有，被上訴人應有部分為328/1217，上訴人
    丙○○應有部分為295/1217、上訴人乙○○應有部分為993/
    12170、上訴人甲○○應有部分為148/1217、上訴人庚○○
    應有部分為1485/12170、上訴人辛○○應有部分為1485/12
    170、上訴人丁○○應有部分為497/12170。系爭土地並無不
    能分割之約定，亦無法律限制分割之規定，因共有人間不能
    達成分割協議，為求土地之充分利用，為此請求裁判分割。
  (二)系爭土地北邊臨接國有土地，而國有土地之北側始臨接道路
    ，系爭土地上有兩造所有之磚造瓦頂平房數棟、三層樓房、
    RC造倉庫及雞舍。被上訴人主張以原審乙案之分割方法，將
    雲林縣西螺地政事務所95年11月17日土地複丈成果圖（乙案
    ）所示Ａ部分分歸被上訴人取得，Ｂ部分分歸視同上訴人甲
    ○○、甲○○共同取得，Ｃ部分分歸上訴人林振豊取得，Ｄ
    部分分歸上訴人庚○○、辛○○共同取得，Ｅ部分分歸上訴
    人丁○○取得，以此方式分割，則僅有上訴人所有RC造倉庫
    ，及上訴人丁○○所有之倉庫，及若干圍牆、已坍塌之木造
    瓦頂房舍需拆除，其餘現繼續使用中之建物均得以保存，且
    被上訴人所分得之Ａ部分土地因此得與毗鄰系爭土地北側之
    伊所有坐落雲林縣西螺鎮○○段653地號土地（下稱653地號
    土地，見原審卷第104頁）連接合併使用。可避免為遷就保
    存老舊不堪使用建物（即上訴人丁○○所有之鋼架鐵皮屋倉
    庫），及所衍生土地面積增減之問題，又兩造分割後所分得
    面積均與應有部分面積相同，省卻土地分割後因面積有所增
    減而生金錢互相找補之麻煩，再兩造所分得之土地連接北側
    國有土地後，均面臨埔心路，使用便利，足以發揮土地之最
    大效益。
二、上訴人部分：
  (一)上訴人丁○○則以：希望將其現在使用之三層樓房及平房部
    分所占用之土地分歸上訴人丁○○所有，至於上訴人丁○○
    因此分得面積超過應有部分面積32.45平方公尺部分，上訴
    人丁○○同意依市價每坪新台幣（下同）5萬元計算，以總
    價49萬元補償上訴人丙○○，被上訴人土地並沒有增減，但
    上訴人亦願以鑑定報告之價值11萬7700元補償被上訴人占有
    位置在後面之損失，請求以於原審所提出之丁案之分割方法
    分割等語，資為抗辯。
  (二)上訴人丙○○以：伊採丁方案分割，占用的人（指上訴人丁
    ○○）要補償給損失的人，並保持現狀。
  (三)其餘上訴人乙○○、甲○○、庚○○、辛○○均未到庭陳述
    或提出書狀何聲明，以供參酌。
三、兩造不爭執事項：
  (一)系爭土地為兩造所共有，被上訴人應有部分為328/1217，上
    訴人丙○○應有部分為295/1217、乙○○應有部分為993/12
    170、甲○○應有部分為148/1217、庚○○應有部分為1485/
    12170、辛○○應有部分為1485/12170、丁○○應有部分為4
    97/12170（原審調字卷第7~9頁）。
  (二)系爭土地北邊臨接國有土地同段652地號、652-1地號（見原
    審訴字卷第94、95頁、原審調字卷第6頁），而國有土地北
    側始臨接道路，系爭土地上有兩造所有之磚造蓋瓦平房數棟
    、三層樓房、RC造倉庫及雞舍等（見原審調字卷第38頁）。
  (三)戊○○與丁○○曾簽訂房屋交換契約書（見原審訴字卷第26
    頁、本院卷第60頁）。
  (四)地號653、654都是毗鄰系爭土地之北方（見本院卷第65頁、
    原審卷第104頁）、654地號屬上訴人丁○○所有、653地號
    屬被上訴人所有（見原審調字卷第112、113頁土地登記簿謄
    本）。
四、得心證之理由：
  (一)按各共有人得隨時請求分割共有物，但因物之使用目的不能
    分割或契約訂有不分割之期限，不在此限。共有物之分割，
    依共有人協議之方法行之。分割之方法，不能協議決定者，
    法院得因任何共有人之聲請，命以原物分配於各共有人，民
    法第823條第1項及第824條第1項、第2項第1款分別定有明文
    。本件被上訴人主張系爭土地為兩造所共有，且屬西螺鎮都
    市計畫商業區土地，有使用分區證明書及土地登記簿謄本附
    卷可據（見原審調字卷第7~9頁、鑑定報告第39頁），兩造
    就系爭土地無法以協議方式分割，且系爭土地並無約定不分
    割之期限，而系爭土地依其使用目的亦非不能分割等情，，
    為上訴人所不爭，從而被上訴人請求分割共有土地，自屬有
    據。
  (二)按請求分割共有物之訴，應由法院依民法第824條命為適當
    之分配，不受任何共有人主張之拘束（最高法院74年度第1
    次民事庭會議決議參照）。又法院定分割方法時，應依職權
    為自由裁量，本諸公平原則、利益原則、經濟原則，採取最
    適當之方法為分割。又法院裁判分割共有物，除應斟酌共有
    人之利害關係及共有物之性質外，尚應斟酌共有物之價格、
    經濟效用以及全體共有人之利益等公平決之，亦即以裁判定
    共有物之分割分法，法院有審酌共有物各種情形，顧及共有
    人全體利益而自由裁量之權。經查：
  1.系爭土地腹大口小，形如小口袋，其北側土地上建有如雲林
    縣西螺地政事務所95年5月12日土地複丈成果圖（下稱現況
    圖，見原審調字卷第38頁）所示之樓房等建物，其中編號Ｙ
    部分為RC造樓房，編號Ａ1部分為RC造倉庫、編號Ａ2部分為
    RC造樓房，編號Ｂ1部分為磚造平房，屋後有部分坍塌農舍
    ，編號Ｃ1部分磚造平房、編號Ｃ2部分為木造涼棚，編號Ｄ
    1部分為磚造平房、編號Ｄ2、Ｄ3部分為磚造雞舍，編號Ｅ1
    部分為RC造樓房、編號Ｅ2部分為鋼架鐵皮屋，其餘部分土
    地則為空地，業經原審及本院至現場履勘，製有勘驗筆錄可
    按；原審並會同雲林縣西螺地政事務所測量員至現場勘測，
    製有上開現況圖在卷可參。其次，系爭土地北邊並未能直接
    連接道路，而係臨接雲林縣西螺鎮○○段652、652-1國有地
    、暨同段653、654地號土地，再經由652、652-1、653、654
    地號土地之北側臨接道路（埔心路），且上開國有土地亦均
    為共有人分別建造房屋使用，是兩造分割後均得從系爭土地
    北邊之毗鄰土地出入，為兩造所不爭執，並有地籍圖1份及
    現場照片在卷可參（見原審調字卷第6頁、第32頁以下）。
  2.本件上訴人丁○○、林振豊等主張採丁案之分割方法；被上
    訴人則主張採原判決所採之乙案之分割方法。各方案之利弊
    得失如下：倘依上訴人丁○○等所主張之丁案之分割方法分
    割，相對於乙案，分得面積上獨有利於上訴人丁○○，上訴
    人丁○○所有之RC造樓房及鋼架鐵皮屋均得以按現占有之狀
    態完整保存，且使上訴人丁○○之土地面積可以增加（超出
    應有部分）達32.45平方公尺，而上訴人丁○○僅願以49萬
    元補償丙○○、以11萬7,700元補償被上訴人之方式取得上
    開增加之面積（因認被上訴人要價一百萬元稍高），上開11
    萬7,700元係依法院囑託兆豐資產鑑定有限公司不動產估價
    師之鑑定結果計算。惟丁案之分割方法之劣點，則在於因上
    訴人丁○○應有部分不足，所分得土地面積如較其應有部分
    面積增加32.45平方公尺，導致其他共有人所分得面積不足
    32.45平方公尺，因此衍生金錢找補之問題。而解決金錢找
    補之問題，上訴人丁○○多分得之Ｅ2部分之土地，使被上
    訴人分得土地之地形更差。又如依上訴人丁○○等之意願採
    丁案之分割方法，將使被上訴人所有之上開653地號土地（
    面積17.12平方公尺），即因被圍困於北側有國有地652-1地
    號，南側有上訴人丁○○之Ｅ2部分擋住，左邊有丁○○654
    地號土地，右邊則有案外人之土地（650地號）致無出入道
    路，無法使用，此有原審法官現場履勘暨雲林縣西螺地政事
    務所96年2月1日雲西地二字第0960000637號函文答覆1紙在
    卷可按（見原審訴字卷第24、49頁）。縱將上訴人丁○○所
    有之鋼架鐵皮屋坐落基地部分之土地分歸上訴人丁○○取得
    ，該部分土地亦因北側有被上訴人所有653地號土地，致使
    該多分得部分之土地無法與上訴人丁○○現占用作為車庫使
    用之652-1地號土地合併使用，無從發揮土地之最大使用價
    值。況且依乙或丁方案分割，被上訴人所分得Ａ部分土地因
    Ｅ部分之他人土地，阻擋在前，如梗在喉，使Ａ部分土地已
    有不利之情形，而丁案更導致其地形相較於乙方案更加不利
    ，缺陷更大；又Ａ部分土地北側鄰路之精華部分悉歸上訴人
    丁○○，被上訴人不易為有效利用，故Ｅ部分不宜擴大。反
    之，如將上訴人丁○○所有鋼架鐵皮屋坐落基地部分之土地
    分歸被上訴人取得，則被上訴人即得以將該部分土地與其所
    有之653地號土地合併使用，應可發揮此部分土地使用之最
    大價值，亦可避免系爭土地部分共有人分得面積有所增減而
    需互相找補之問題。
  3.本件乙案之分割方法，係大致依共有人現使用系爭土地位置
    ，以面向北邊（浦心路）之方式，按各人之應有部分面積予
    以分割。如依乙案之分割方案分割，除被上訴人所有之RC造
    樓房（即現況圖所示編號A1部分）及上訴人丁○○所有之鋼
    架鐵皮屋（即現況圖所示編號Ｅ2部分）需拆除外，其餘土
    地上之建物均得以保存，無上開丁案分割結果之弊，上訴人
    丁○○以外之其他上訴人除丙○○外亦無爭執；又系爭土地
    如依乙案方式分割，則被上訴人、上訴人丁○○、乙○○與
    甲○○、庚○○與辛○○各自分得土地上之建物，亦即上訴
    人丁○○現在所使用之三層樓房（一樓作為瓦斯行店面使用
    ），被上訴人之建物（農藥行）、上訴人乙○○、甲○○二
    人所共有之建物（一樓現為美髮店）、上訴人丙○○之建物
    （現為小吃店）、上訴人庚○○、辛○○所共有之建物（作
    為住家使用），均得以完整保存，且兩造所分得土地均與應
    有部分面積相符，各共有人分得土地均分別臨接雲林縣西螺
    鎮○○段652、652-1、653、654地號土地，得以毗鄰連接北
    面道路，分得土地價值相當，均得以發揮土地之最大使用利
    益，亦使被上訴人分得之Ａ部分土地較為完整。又雖共有人
    之上訴人丙○○與上訴人丁○○於本院表示願採丁方案分割
    ，惟其等合計之應有部分暨土地面積非大僅344.22平方公尺
    ，約占系爭土地之4分之1而已。而乙方案分割方法顯然較優
    ，值得採取。
  4.從而，本院審酌系爭土地分割方法，如依乙案之分割方案，
    兩造分割後所取得之土地面積均與各共有人之應有部分面積
    相符，且土地利用價值及經濟價值均等，各共有人經由系爭
    土地北側652、652-1、653、654地號土地均可連接至道路（
    埔心路），使用上均屬便利。即本件分割方法應以雲林縣西
    螺地政事務所95年11月17日之土地複丈成果圖（即原審）乙
    案為基準。其中上訴人庚○○、乙○○於原審已表明願各與
    辛○○、甲○○繼續保持共有（見原審訴字卷第14頁、調字
    卷第29頁），且辛○○、甲○○對此方案分割均未表示異議
    （按彼等係視同上訴人），足見該乙案編號Ｂ及Ｄ部分，自
    應由上開共有人各自共有取得。亦即，如附圖乙案所示，編
    號Ａ部分面積327.54平方公尺土地分歸被上訴人取得；編號
    Ｂ部分面積246.95平方公尺土地分歸上訴人甲○○、乙○○
    共同取得並依應有部分各二分之一保持共有；編號Ｃ部分面
    積294.59平方公尺土地分歸上訴人丙○○取得；編號Ｄ部分
    面積296.58平方公尺土地分歸上訴人庚○○、辛○○共同取
    得並依應有部分各二分之一保持共有；編號Ｅ部分面積49.6
    3平方公尺土地分歸上訴人丁○○取得。
五、原審採如原判決附圖所示之乙方案分割，其方案尚屬公允，
    亦無不當。上訴意旨指摘原判決分割方法不當，求予廢棄改
    判，為無理由，應予駁回。
六、本件事證已臻明確，兩造其餘攻擊、防禦方法及舉證，核與
    判決之結果不生影響，毋庸一一論述。且本件因係上訴人丁
    ○○專為自己利益而為上訴之訴訟行為，自應由上訴人丁○
    ○負擔。
據上論結，本件上訴為無理由，依民事訴訟法第449條第1項、第
463條、第385條第1項前段、第78條、第85條第3項，判決如主文
。
中    華    民    國    97    年    9     月    23    日
                  民事第三庭審判長法  官  陳光秀
                                  法  官  李文賢
                                  法  官  莊俊華
上為正本係照原本作成。
如對本判決上訴，須於判決送達後20日內向本院提出上訴狀，未
表明上訴理由者，應於上訴後20日內，向本院提出理由書（須附
繕本）。依法須繳納裁判費並應委任律師為訴訟代理人，始得上
訴。
中    華    民    國    97    年    9     月    25    日
                                  書記官  吳銘添
【附記】
民事訴訟法第466條之1：
(1)對於第二審判決上訴，上訴人應委任律師為訴訟代理人。但上
  訴人或其法定代理人具有律師資格者，不在此限。
(2)上訴人之配偶、三親等內之血親、二親等內之姻親，或上訴人
  為法人、中央或地方機關時，其所屬專任人員具有律師資格並
  經法院認為適當者，亦得為第三審訴訟代理人。
民事訴訟法第466條之2：
  上訴人無資力委任訴訟代理人者，得依訴訟救助之規定，聲請
  第三審法院為之選任律師為其訴訟代理人。


司法院資訊處製作；財團法人民間司法改革基金會備份。
